---
title: "Mini raport analityczny"
author: "Zofia Samsel^[zofia.samsel@student.uj.edu.pl]"
date: "`r format(Sys.time(), '%d %B, %Y')`"
output:
  pdf_document: default
  html_document:
    df_print: paged
---

```{r setup, include=FALSE}
knitr::opts_chunk$set(echo = TRUE)
```

```{r ładowanie i przygotowanie danych, include=FALSE, echo=FALSE}

#biblioteki
require(foreign)
require(essurvey)
require(stats)
library(report) 
require(ggmosaic)
require(dplyr)
library(psych)
require(tinytex)

#ładowanie danych
setwd("E:/Users/Desktop/R zajecia/mini raport analityczny")


#przygotowanie danych
data = read.spss("ESS9e03_1.sav", to.data.frame = TRUE)

#wybierz Polskę
df = data[data$cntry=="Poland", ] 

#oznaczanie brakujących danych
df = recode_missings(df, missing_codes=c("Refusal", 
                                         "Don't know", "No answer")) 

#usuwanie niepotrzebnych leveli
df = droplevels(df) 

```

## Analiza wyników sondarzu społecznego European Social Servey z roku 2018.

## Branie udziału w wyborach a stopień przekonania o wpływie jednostki na system polityczny
Czy występuje zależność między zmienną porządkową pspipla a zmienną nominalną vote01?

Opis zmiennych:

  * zmienna porządkowa **psppipla** - stopień przekanania o wpływie na system polityczny (Not at all; Very little; Some; A lot; A great deal)
  
  * zmienna nominalna **vote01** - czy osoba głosowała? (YES, NO)
  
W pierwszym kroku ładuję dane i prezentuje je w tabeli:

```{r tabela krzyżowa}
  
#przygotowywanie danych
df$vote01 = df$vote
df$vote01[df$vote01 == "Not eligible to vote"] = NA

#usunięcie NA z danych vote01 
df$vote01 = droplevels(df$vote01)

#usuwanie NA z dancyh psppipla01
df$psppipla01 = droplevels(df$psppipla)


#prezentacja w tabeli 
tbl1 = table(df$psppipla01,df$vote01)
tbl1

```
Dla lepszego przeanalizowania danych generuję wykres mozaikowy przedstawiający jak rozkładają się tendencje do głosowania pod wzgledem przekonania o tym, czy jednostka ma wpływ na system polityczny.
```{r wykres}
#tworzenie dataframe z danymi
tbl_df = df %>% 
  filter(!is.na(vote01), !is.na(psppipla01))

#rysowanie wykresu
ggplot(data = tbl_df) +
  geom_mosaic(aes(x=product(psppipla01), fill = psppipla01, 
                  conds = product(vote01))) + 
  labs(x = 'Vote', y = 'psppipla') +
  theme(panel.grid.major = element_blank(), panel.grid.minor = element_blank(),
        panel.background = element_blank()) +
  theme(axis.ticks.y=element_blank(), axis.ticks.x=element_blank()) +
  theme(legend.position = "none")

```
Z wykresu można odczytać pewne tendencje. Osoby, które nie biorą udziału częściej odpowiadały, że nie wierzą w swój wpływ na system polityczny. Z drugiej strony było więcej osób, które brały udział w wyborach i jednocześnie uważały, że mają wpływ na system w porównaniu do osób, które nie uczestniczyły w wyborach. 

Sprawdzam, czy wyżej opisane różnice są znaczące statystycznie.
```{r test niezależności i siła związku}
#tworzenie tabeli
tbl1 = table(df$psppipla01,df$vote01)
#chi2 test
chisq.test(tbl1)
chisq.test(tbl1,filter,sim=T,B=1000) #bootstrapped chi2

#Fisher test
fisher = fisher.test(tbl1, simulate.p.value=TRUE)
fisher #OR=1 oznacza brak związku
```
Wartość krytyczna testu t dla danych charakteryzujących się 4 stopniami swobody i alfą 0,05 wyniosi około 9,5. Wartość testu Chi-kwadrat wynosi 25.4 co pozwala na odrzucienie hipoteyę zerowej o braku zależności między danymi (p-value < 0.001). Test chi-kwadrat wykazał zatem, że istnieje istotna zależność między przekonaniem o wypływnie na system polityczny a braniem udziału w wyborach. 

Test chi- kwadrat z symulowanym p-value na podstawie 1000 powtórzeń był równeiż większy niż 9.5 i wynosił 25,4 (p-value < 0.001). Pozwala to na odrzucie hipotezy zerowej i potwierdzenie zależności między danymi.

Test Fishera wykazał istotną zależność między zmiennymi (p-value = 0.0005).

Powyższe testy potwierdzają istnienie istotnej zależność między przekonaniem o wypływnie na system polityczny a faktem, czy osoba bierze udziału w wyborach. 

## Branie udziału w wyborach a poziom zaufania względem policji
Czy występuje zależność między ufnością policji a braniem udziału w wyborach? 

Opis zmiennych:
  
  * zmienna niezależna **votes**: zmienna nominalna vote01 - czy osoba bierze udział w wyborach
  
  * zmienna zależna **police**: zmienna ilościowa trstplc - jak bardzo osoba ufa policji (NO 0-10 complete trust)

W pierwszym kroku przygotowuje zmienne i analizuje ich statystyki opisowe:
```{r statystyki opisowe}
#przygotowanie zmiennych

#usuwanie braków w trstplc
levels(df$trstplc)

#tworzenie zmiennych
police = as.numeric(df$trstplc)
votes = df$vote01

#ładowanie statysyk
describeBy(police, group=votes)

```
Dla lepszego przenalizowania danych tworzę wykres boksowy.
```{r wykres1}
#wykres boksowy
boxplot(police ~ votes) 
```
Z wykresu można zaobserwować, że istnieje róźnica między grupą, która wzięła udział w wyborach a tą, która nie głosowała pod względem poziomu zaufania do policji.

W celu sprawdzenia istotności tej różnicy przeprowadzę testy statystyczne. W pierwszym kroku sprawdzam, czy dane układają się w rozkład normalny.
```{r test normalnosci1}
#test rozkładu normanego 
shapiro.test(police) #Shapiro-Wilk normality test 
```
Można to lepiej zobaczyć na wykresach:
``` {r wykresy4}
#Wykresy 
res_aov = aov(police ~ votes) #ANOVA
par(mfrow = c(1, 2)) # combine plots
plot(res_aov, which = 3) # 1. Homogeneity of variances
plot(res_aov, which = 2) # 2. Normality


```
Ponieważ dane rozkładaja się prawie normalnie możemy przeporwadzić test te do sprawdzenia istnienia zależnosci miedzy zmiennymi police ~ votes.
```{r test niezależności i siła związku1}
# test t
t.test(police ~ votes)

#ANOVA
report(res_aov)

# test Shapiro-Wilk dla ANOVA
shapiro.test(res_aov$residuals) 


```
Test t wykazał, że istnieje istotna zależność miedzy faktem, czy ktoś głosuje, a jego poziomem zaufania do policji (95% Cl [0.2161021, 0.7838054], p = 0.0005788).

Dodatkowo, ANOVA potwierdziłą, że efekt główny zmiennej niezależnej jest istotny i mały ((F(1, 1324) = 12.75, p < .001; Eta2 = 9.54e-03, 95% CI [2.78e-03, 1.00])). 

Podsumowując, istnieje zależość miedzy zaufaniem do policji a faktem, czy ktoś brał udział w wyborach.


## Czas korzystania z telefonu a przekonaie o tym, czy ludzie są bardziej pomocni, czy samolubni
Czy istnieje zależność miedzy czasem korzystania z telefonu a przekonamiem, że ludzie są bardziej pomocni lub bardziej samolubni?
  
Opis zmiennych:
  
  * zmienna niezależna **komp**: zmienna ilościowa netustm - jak dużo osoba korzysta z komputera (w minutach)
  
  * zmienna zależna **ufnosc**: zmienna ilościowa pplhlp - jak bardzo uważasz, że lubie starają się być pomocni, czy raczej martwią się tylko o siebie? (ludzie dbają tylko o siebie 0-10 ludzie są pomocni)
 

W pierwszym kroku tworzę dataframe z danymi oraz analizuje statystyki opisowe:
```{r statystyki opisowe2}
#tworzenie tabeli danych 
reg_df = df[, c("netustm", "pplhlp")]
names(reg_df)[1:2] = c("komp", "ufnosc")

#modyfikowanie zmiennych na numeryczne 
reg_df = as.data.frame(sapply(reg_df, as.numeric))

#wyświetlanie statystyki opisowej
summary(reg_df)
```
Tworzę model regresji liniowej ufnosc ~ komp oraz prezentuje informacje o modelu.
```{r statystyki opisowe3}
#tworzenie modelu
model1 = lm(ufnosc ~ komp, data=reg_df)
#model1 #Print the regression model
summary(model1)
```
Żeby lepiej przeanalizować dane tworzę wykres modelu ufnosc ~ komp:
```{r wykres2}
#wykres danych
ggplot(reg_df, aes(x = komp, y = ufnosc)) +
  geom_point() +
  stat_smooth()

```
Dane są rozłożone w mniej więcej równomierną chmurę. Linia regresji nie wyglada też jakby miała wystapić zalezność między danymi. Dla pewności sprawdzam, czy istnieje korelacja między czasem korzystania z telefonu a przekoaniem co do pomocy innym.
```{r test niezależności i siła związku2}
#liczenie korelacji
cor(reg_df, use = "pairwise.complete.obs")

```
Test korelacji nie wykrył istotnego związku liniowego między czasem korzystania z telefonu a przekonamiem, że ludzie są bardziej pomocni lub bardziej samolubni (r = 0.089).



